臺灣高等法院民事判決　　　　　　　　94年度建上易字第14號
上　訴　人　巧富工程有限公司
法定代理人　簡明雄
被 上訴 人　互立機電工程股份有限公司
法定代理人　廖年毓
訴訟代理人　江東原律師
　　　　　　趙文銘律師
　　　　　　許英傑律師
上列當事人間請求給付工程款事件，上訴人對於中華民國94年3
月11日台灣台北地方法院93年度建字第65號第一審判決提起上訴
，本院於94年9月7日言詞辯論終結，判決如下：
    主      文
上訴駁回。
第二審訴訟費用由上訴人負擔。
    事實及理由
一、上訴人主張：訴外人厚華工程有限公司（下稱厚華公司）承
    攬被上訴人互助名門大樓電氣及給排水工程，約定總工程款
    為新台幣（下同）18,000,000元，該公司並將工程轉包予上
    訴人（下稱系爭工程），惟上訴人所施作之客戶追加工程及
    施作RC前追加工程部分，厚華公司均未與上訴人結算報酬，
    經上訴人向臺灣板橋地方法院對厚華公司起訴取得勝訴確定
    判決，上訴人對厚華公司確有工程款債權659,941元，及其
    中468, 003元自89年12月16日起、其餘191,928元自90年2月
    27日起，均至清償日止按年息5﹪計算之利息。又厚華公司
    與被上訴人間就系爭工程有承攬契約關係，厚華公司業已完
    工，被上訴人並完成驗收、交屋，然厚華公司與被上訴人迄
    未就其等間追加工程、RC後工程等承攬報酬結算。實則厚華
    公司對被上訴人就88年至90年3月間之客戶追加工程部分應
    有1,093,000元之工程款債權即承攬報酬存在，上訴人遂向
    原審法院聲請就厚華公司對被上訴人之上述工程款債權為強
    制執行，經原審法院對被上訴人發扣押命令，然被上訴人卻
    聲明異議，為此本於強制執行法第120條規定起訴，求為確
    認厚華公司對被上訴人有下列債權存在：（一）6,890元（
    訴訟費用），（二）659,941元，及其中468, 003元自89 年
    12月16日起、其餘191,928元自90年2月27日起，均至清償日
    止按年息5﹪計算之利息，（三）11,818元（執行費）。原
    審為上訴人全部敗訴之判決，其不服提起上訴，聲明求為廢
    棄原判決，改判如其聲明所示。
二、被上訴人則以：被上訴人與厚華公司就系爭工程訂有承攬契
    約，但因厚華公司違約將工程轉包予上訴人，被上訴人乃於
    93年7月間終止與厚華公司間承攬契約。又被上訴人與厚華
    公司間就系爭工程結算後追加減工程款（RC前、RC後）總計
    為1,353,304元，惟因厚華公司並未完成全部工程，亦未完
    成送水、送電即已離場，係被上訴人自行完成其餘工程，是
    依承攬契約第8條約定，厚華公司即不得請求尾款。再者，
    系爭工程多所瑕疵，經厚華公司出具同意書同意扣款賠償，
    並由被上訴人自行修繕施工，支出修繕費用850,093元；另
    厚華公司承攬之工程包含施工圖繪製，然無能力繪製乃由被
    上訴人代為繪製，支出184,000元；此外，系爭工程中編號
    B1、B5、B6房屋因厚華公司施作不當導致漏水，被上訴人需
    賠償屋主214,670元；且厚華公司施工逾期達182日，應依約
    給付逾期罰款9,828,000元，以上被上訴人支出金額、逾期
    罰款等均應自厚華公司之工程款中扣除，故被上訴人已無積
    欠厚華公司任何款項等語，資為抗辯。並於本院聲明駁回上
    訴人之上訴。
三、兩造不爭執之事實：
    上訴人主張厚華公司負責承攬被上訴人之互助名門大樓電氣
    及給排水工程，該公司並將系爭工程轉包予上訴人，惟上訴
    人所施作之客戶追加工程及施作RC前追加工程部分，厚華公
    司均未與上訴人結算報酬，經上訴人向臺灣板橋地方法院對
    厚華公司起訴取得勝訴確定判決，上訴人對厚華公司確有工
    程款債權存在，上訴人嗣向原審法院聲請就厚華公司對被上
    訴人之工程款債權為強制執行，經原審法院發給扣押命令，
    被上訴人則依強制執行法第119條規定聲明異議等情，業據
    上訴人提出承攬契約、臺灣板橋地方法院債權憑證為證，並
    經原審法院依職權調閱93年度執字第2025號給付訴訟費用等
    執行事件卷宗查對無訛，亦為被上訴人所不爭執，自堪信為
    真實。
四、上訴人主張厚華公司對被上訴人就88年至90年3月間之客戶
    追加工程部分應有1,093,000元之工程款債權即承攬報酬存
    在云云，惟此為被上訴人所否認，並以前開情詞置辯。經查
    ：
(一)被上訴人公司與訴外人厚華公司間之承攬契約第8條A項、E
    項、第九條B項第4款約定：「每逾期壹天按承攬總價扣罰百
    分之0.3」、「承攬人若未完成承攬範圍之全部工程者，尾
    款不予退還。」、「（b）承攬人被解消承攬權後自願承諾
    下列各項：…4.貴公司所蒙受之損失（包括間接性）概由承
    攬人賠償。」（見原審卷二第95、96頁承攬書）。
(二)上訴人提出之互助名門電氣及給排水工程請款比例計價表（
    見原審卷二第74頁）中所載送水送電完成5﹪、交屋完成比
    例則僅達3﹪，至於業主驗收部分則尚未計價，難以證明厚
    華公司就系爭工程確已完成全部工作。
(三)上訴人所提出之備忘錄固然記載：「互助名門大樓A、B、C
    棟由互立機電主任於88年12月初驗，89年6月複驗完畢」、
    「地下室公設部分巧富工程公司派領班王秀春於89年9月10
    日配合互立機電主任蓋章證明無誤」等情，其上蓋有「互立
    機電工程股份有限公司互助名門新建工程工務所」之長條章
    （見原審卷二第75、76頁），但該備忘錄係由上訴人所出具
    者，並非被上訴人製作之文書，另其上所蓋用之長條章，亦
    經被上訴人否認為真正（此部分業經台灣板橋地方法院94
    年度簡字第1809號刑事判決認定上訴人法定代理人成立行使
    偽造私文書罪，見本院卷第182至201頁判決影本），此外更
    無任何被上訴人之人員即備忘錄內文所載「機電主任」蓋章
    其上以為證明。且由上訴人同狀所附原證十六第二頁以下之
    互助名門驗收表形式觀之（見原審卷二第77至86頁），其上
    所載之初驗日期卻分別為89年11月16日、89年12月4日、89
    年11月18日、89年11月18日、89年11月13日、89年11月18日
    、89年11月13日、89年11月14日、89年11月18日、89年11
    月18日，更未填載已經複驗完畢之日期，顯與上訴人所提出
    之前揭備忘錄所載初驗、複驗日期有所出入。益徵，上述備
    忘錄所載工程已經複驗完畢一節，並非真實。
(四)被上訴人抗辯訴外人厚華公司未完成全部工程亦未完成送水
    、送電即已離場，下列工程均未完成而由被上訴人公司自行
    完成或另請他人完成：
１、未售戶部分：14C、13C、12C、4C、3C及店C、F、G等訴外人
    厚華公司並未施作完成。
２、由客戶自行雇工施作扣款部分：B1、B5、B6棟五樓房屋部分
    ：此部分乃客戶林寶華購買，但因隔鄰公共浴室落水孔阻塞
    未埋設，導致其所購買之前揭房屋部分之牆壁、地板嚴重滲
    水。嗣由被上訴人給付林寶華小姐自行雇工修繕費用214,67
    0元。隔鄰公共浴室落水孔即由被上訴人修繕完成。
３、另B37樓訴外人厚華公司電話管路未配設，由被上訴人重新
    配設。
４、厚華公司未施作，由被上訴人委請大眾建設企業股份有限公
    司（下稱大眾公司）施作部分：
(１)未售戶器具安裝。
(２)11A1廚房水龍頭安裝。
(３)5C開關器具安裝。
(４)13B3主客浴間臉盆安裝。
    以上業據被上訴人提出通知書、估價單、理賠資料、厚華公
    司同意扣款書為證（見原審卷二第121至128頁），上訴人亦
    不爭執上該部分厚華公司未完成施作，並於本院自行提出大
    眾公司請款單（見本院卷第113至115頁），足證被上訴人抗
    辯上開部分厚華公司未完成而由被上訴人公司或另請他人完
    成，堪予採信。故被上訴人抗辯依承攬契約第8條Ｅ項規定
    ，訴外人厚華公司不得向其請求工程尾款，即屬可採。
(五)被上訴人抗辯系爭工程多所瑕疵，經其請求修繕，訴外人厚
    華公司表示無人力修繕，亦已出具同意書同意由被上訴人公
    司自行修繕，此部分計花費850,093元；訴外人厚華公司原
    承攬工作範圍本含施工圖之繪製，然無能力繪製，乃請被上
    訴人公司找人代為繪製，計花費184,000元；另系爭工程中
    編號B1、B5、B6棟五樓之房屋，因厚華公司施作不當，造成
    公共浴室落水孔阻塞、未埋設，無法排除污水，導致該屋部
    分房間之牆壁、地板嚴重漏水，屋主另行僱工施作，致被上
    訴人公司需賠償214,670元，已見上述，經厚華公司同意扣
    款賠償；再厚華公司未完成全部工程，顯未於系爭契約原訂
    完工期限（民國89年8月15）前完成工程，依系爭契約第8條
    A 項逾期罰則規定，單以被上訴人公司完成送水、送電之日
    即90年2月13日止計算之逾期罰款計9,828,000元。縱退步言
    之，厚華公司可向被上訴人公司請求工程尾款，惟經其結算
    後，原應付予厚華公司追加減工程款（RC前、RC後）總計僅
    為1,353,304元，扣抵之後其並無欠厚華公司工程款等情，
    業據提出對厚華公司追加減工程結算明細表、厚華公司同意
    書、厚華公司委託繪圖同意書及估價單、B1、B5、B6棟五樓
    房屋理賠資料、承攬書等為證，堪予採信。
五、綜上所述，上訴人依強制執行法第120條規定，代位厚華公
    司，請求確認厚華公司對被上訴人有：(一)6,890 元，(二
    )659,941 元，及其中468,003元自89年12月16日起、其餘
    191,928元自90年2月27日起，均至清償日止按年息5﹪計算
    之利息，(三)11,818 元之工程款債權存在，為無理由，不
    應准許。原審為其敗訴之判決，尚無不合。其上訴指摘原判
    決不當，求予廢棄改判，為無理由，應予駁回。
六、本件事證已臻明確，兩造其餘之陳述及所提其他證據，核與
    判決結果無影響，自無庸逐一論述，併此敘明。
七、結論：本件上訴為無理由，爰依法判決如主文。
中　　華　　民　　國　　94　　年　　9　　月　　 21　　日
                      民事第十三庭
                          審判長法  官  張宗權
                                法  官  陳邦豪
                                法  官  陳忠行
正本係照原本作成。
不得上訴。
中　　華　　民　　國　　94　　年　　9　　月　　 21　　日
　　　　　　　　　　　　　　　　書記官  明祖星
